【裁判字號】    99,判,164
【裁判日期】    990225
【裁判案由】    未分配盈餘加徵營利事業所得稅
【裁判全文】
最  高  行  政  法  院  判  決
                                       99年度判字第164號
上  訴  人  財政部臺灣省中區國稅局
代  表  人  甲○○
被 上訴 人  有限責任彰化縣機關學校員工生消費合作社聯合社
代  表  人  乙○○
上列當事人間未分配盈餘加徵營利事業所得稅事件，上訴人對於
中華民國97年1月15日臺中高等行政法院96年度訴字第423號判決
，提起上訴，本院判決如下：
    主  文
原判決廢棄。
被上訴人在第一審之訴駁回。
第一審及上訴審訴訟費用均由被上訴人負擔。
    理  由
一、緣被上訴人民國90年度未分配盈餘申報，原列報項次3「當
    年度依所得稅法規定不計入所得課稅之所得額」新臺幣（下
    同）0元，未分配盈餘234,690元，經上訴人查得其90年度取
    得中華民國合作社聯合社之股利收入計1,700,000元（下稱
    系爭股利收入），核屬90年度依所得稅法規定不計入所得課
    稅之所得額，乃核定項次3「當年度依所得稅法規定不計入
    所得課稅之所得額」為1,700,000元，未分配盈餘為2,036,1
    15元，應補稅額180,142元，並按所漏稅額170,000元處0.5
    倍之罰鍰計85,000元(計至百元止)。被上訴人不服，申請復
    查、訴願，均未獲變更，乃循序提起行政訴訟，經原審法院
    94年度訴字第687號判決略以，系爭1,700,000元未分配盈餘
    ，應提列百分之十作公積金，此部分不須經社員大會決議，
    上訴人逕將系爭1,700,000元股利收入全額列入未分配盈餘
    加徵百分之十營利事業所得稅，尚有未合等由，爰將訴願決
    定及原處分(復查決定)均撤銷，著由上訴人依判決意旨重為
    復查決定。嗣上訴人依上開判決意旨重為復查決定略以，按
    合作社法第23條第1項及被上訴人章程第38條第1項第1款等
    規定，系爭股利收入1,700,000元應提列百分之十公積金170
    ,000元，自未分配盈餘項下減除，原核定未分配盈餘2,036,
    115元，應予追減170,000元，重行核算漏稅額153,000元，
    按漏稅額處0.5倍罰鍰76,500元等由，變更核定未分配盈餘
    為1,866,115元，即追減未分配盈餘170,000元及罰鍰8,500
    元。被上訴人仍表不服，提起訴願，遭決定駁回，後提起行
    政訴訟，經原審判決撤銷訴願決定及復查決定。上訴人不服
    ，遂提起本件上訴。
二、被上訴人起訴主張：（一）所得稅法第66條之9中「依本法
    或其他法律規定減免所得稅之所得額」之範圍，由於所得稅
    法施行細則第48條之10第1項未將所得稅法第4條第14款免稅
    所得納入應加徵百分之十營利事業所得稅範圍，故上訴人認
    被上訴人應予課稅，顯有違誤。（二）所得稅法施行細則係
    依所得稅法第121條規定之授權訂定，依行政程序法第150條
    、第154條其性質應屬法規命令，自應受法安定性考量拘束
    。上訴人援引財政部91年10月30日台財稅字第0910456521號
    函釋，任意限縮已對外發布之細則規定並溯及適用本案，有
    違依法行政原則及不溯既往原則。（三）依行為時所得稅法
    第66條之9、合作社法第23條第2項、第24條第2項規定及原
    審法院94年度訴字第687號判決與現行所得稅法第66條之9之
    立法理由可知，被上訴人於90年12月取得本案系爭款項後，
    已依法定程序經大會決議通過列入公積金，並經主管機關核
    備在案，屬社員不得要求分配之款項，亦符合「依法不能分
    配」應予扣除之所得，且被上訴人依合作社法第25條第1項
    規定，將系爭款項專戶存儲且迄今並未分配。然上訴人否准
    上開決議之效力，又未辨合作社法與公司法規定之不同，否
    准自未分配盈餘中減除，有認定矛盾與行政程序法第9條之
    違誤。（四）被上訴人係依所得稅法施行細則第48條之10規
    定，才未將系爭款項列入未分配盈餘計算，自始並無故意或
    過失責任，且無隱匿情事，自不應受罰。縱施行細則後遭認
    定與母法牴觸而不予適用，其責任理應歸屬訂定並發布施行
    細則之機關承擔，上訴人之裁罰有違行政罰法第7條第1項規
    定等語，求為判決撤銷訴願決定及重核復查決定。
三、上訴人則以：（一）依財政廳57年1月23日財稅一第549號令
    、合作社法第24條及所得稅法第66條之9第1項及第2項第4款
    規定，被上訴人於90年度取得系爭款項核屬未分配加計項目
    ，自應於未分配盈餘項下加計，並無不合。又依合作社法及
    被上訴人組織章程可知，被上訴人非屬所得稅法第66條之1
    第2項第4款之不得分配盈餘之團體或組織，故有所得稅法第
    66條之9未分配盈餘課稅之適用。而所得稅法第4條第14款及
    上開函令皆依據合作社法第7條及第24條規定，合作社聯合
    社所分配取得之股息及盈餘分配免徵所得稅，符合所得稅法
    施行細則第48條之10第1項第3款規定之其他法律規定免徵營
    利事業所得稅之所得額，被上訴人主張上開細則未將所得稅
    法第4條第14款免稅所得納入，而能免除未分配盈餘加徵百
    分之十營利事業所得稅，顯係對法令有所誤解。（二）財政
    部91年10月30日台財稅字第0910456521號令，係解釋營利事
    業在何種條件下，免依所得稅法第66條之9及第102條之2規
    定計算未分配盈餘申報，並非增加法律所無之限制，且依司
    法院釋字第287號解釋，行政主管機關就行政法規所為之釋
    示，係闡明法規之原意，固應自法規生效之日起有其適用。
    （三）被上訴人90年度取得系爭款項依帳務處理應屬其他收
    入，並結轉該年度盈餘，惟被上訴人逕自帳列資產負債表項
    下社員權益之公積金，與合作社法第24條第2項規定未合，
    尚不能認係已依合作社法規定提列之公積金，自不得列為未
    分配盈餘之減除項目，被上訴人主張已依法定程序列入公積
    金及應自未分配盈餘項下減除等，顯無足採。（四）本件已
    依原審法院94年度訴字第687號判決意旨，將系爭未分配盈
    餘1,700,000元，依合作社法第23條及被上訴人章程之規定
    ，應提列百分之十公積金170,000元，此部分不須經社員大
    會決議，自未分配盈餘項下減除，原核定未分配盈餘2,036,
    115元，重核後應予追減170,000元，變更核定1,866,115元
    ，被上訴人主張上訴人重核復查決定書有違前開判決意旨，
    並不可採。（五）被上訴人90年度取得系爭款項並未列入90
    年度營利事業所得稅結算申報書－非營業收入項下之投資收
    益及一般股息及紅利科目，而短報90年度全年所得額，致申
    報90年度未分配盈餘亦短報1,700,000元，並非如被上訴人
    所稱無隱匿情形；又依所得稅法第66條之9之立法理由，被
    上訴人取得股利收入，帳務上應結轉當年度盈餘，核屬實際
    上可供分配之盈餘，惟被上訴人未依章程及合作社法之規定
    分配盈餘，違章事證明確，被上訴人以所得稅法施行細則第
    48條之10未列舉所得稅法第4條第14款「依法經營不對外營
    業消費合作社之盈餘」，而未將系爭款項於計算未分配盈餘
    項下加計為由，主張其無故意或過失，顯無足採等語置辯，
    求為判決駁回被上訴人之訴。
四、原審以：本件兩造所爭執者，厥為系爭1,700,000元股利收
    入是否得列入未分配盈餘加徵百分之十營利事業所得稅，以
    及該系爭1,700,000元股利收入是否已經被上訴人之社員代
    表大會決議通過，認係已依合作社法規定提列之公積金，而
    得列為未分配盈餘之減除項目。經查，（一）被上訴人於90
    年度取得中華民國合作社聯合社之股利收入1,700,000元，
    依首揭財政廳57年1月23日財稅一第549號令規定，依法經營
    之合作社，其自該消費合作社聯合社所分配取得之股息及盈
    餘分配，並係依照合作社法第24條之規定分配者，應准免納
    所得稅之所得額，並依首揭所得稅法規定核屬未分配加計項
    目，自應於未分配盈餘項下加計，並無不合。次查，所得稅
    法第66條之1第2項第4款明定，依其他法令或組織章程規定
    ，不得分配盈餘之團體或組織，因無盈餘分配問題，故無兩
    稅合一制之適用，而免予設置股東可扣抵稅額帳戶，惟依合
    作社法及被上訴人組織章程，可知被上訴人非屬不得分配盈
    餘之團體或組織，故有兩稅合一之適用，亦即有首揭所得稅
    法第66條之9未分配盈餘課稅之適用，被上訴人主張本件加
    徵百分之十營利事業所得稅顯有違法等情，核無足採。又查
    所得稅法第4條第14款及上開函令皆依據合作社法第7條及第
    24條規定，合作社聯合社所分配取得之股息及盈餘分配免徵
    所得稅，符合所得稅法施行細則第48條之10第1項第3款規定
    之其他法律規定免徵營利事業所得稅之所得額，被上訴人主
    張上開細則未將所得稅法第4條第14款免稅所得納入，而能
    免除未分配盈餘加徵百分之十營利事業所得稅，顯係對法令
    有所誤解。再者，財政部91年10月30日台財稅字第09104565
    21號令，係解釋營利事業在何種條件下免依所得稅法第66條
    之9及第102條之2規定計算未分配盈餘申報，並非增加法律
    所無之限制，且依司法院釋字第287號解釋，行政主管機關
    就行政法規所為之釋示，係闡明法規之原意，固應自法規生
    效之日起有其適用，被上訴人主張上訴人引用上開函釋有違
    法令不溯既往原則及限縮法律規定，尚有誤解。（二）又本
    件系爭股利收入，被上訴人90年12月取得後，原應列為投資
    收益，並結轉該年度盈餘，依合作社法第23條及被上訴人章
    程第38條之規定，除彌補累積損失及付息外，應提百分之十
    為公積金，百分之五為公益金，百分之十為理事、事務員及
    技術員酬勞金後，其餘額之分配再依合作社法第24條第1項
    之規定，以社員交易額之多寡為標準，或依同條第2項之規
    定提經社員大會決議不予分配時，始得移充社員增認股金或
    撥作公積金。惟被上訴人卻於91年1月15日將該筆股利收入
    提經被上訴人91年第1次社務會會議決議通過列入公積金，
    以供擴充設備之用（見原處分卷第414頁），及於91年3月11
    日91年第2次社務會會議審議90年度盈餘分配表時，就該筆
    股利收入亦決議全數列入公積金，以供擴充設備之用，並通
    過將該筆股利收入列入公積金之資產負債表，提經社員代表
    大會承認（見原處分卷第410頁），嗣於91年3月26日被上訴
    人91年第1次社員代表大會審議90年度資產負債表及90年度
    盈餘分配表時，於會議時說明上開提案已經過被上訴人91年
    第2次社務會會議討論通過，並照案通過（見原處分卷第400
    頁）報經主管機關核備在案。被上訴人將該筆股利收入全額
    列入公積金，在程序上固有未洽，然依上述會議過程，該筆
    股利收入顯已經過被上訴人之社員代表大會決議通過列入公
    積金，符合合作社法第24條第2項之規定，上訴人認為未經
    社員代表大會決議通過，尚非可採。從而，本件原處分既依
    行為時所得稅法第66條之9第2項之規定將系爭1,700,000元
    股利收入全額列入未分配盈餘，惟上訴人依同條第2項第4款
    之規定僅予減除170,000元，而未予全額減除，其所計算之
    未分配盈餘數額，自有未合，其據以核定之應補稅額及漏稅
    額，並依漏稅額所處罰鍰自均非正確，訴願決定予以維持亦
    有未合，被上訴人訴請撤銷訴願決定及原處分為有理由等詞
    ，為其判決之論據。
五、本院按：（一）依法經營不對外營業消費合作社之盈餘，免
    納所得稅，所得稅法第4條第14款定有明文。「合作社得免
    徵所得稅及營業稅。」合作社法第7條亦有明文。次按「（
    第1項）自87年度起，營利事業當年度之盈餘未作分配者，
    應就該未分配盈餘加徵百分之十營利事業所得稅，不適用第
    76條之1規定。（第2項）前項所稱未分配盈餘，係指經稽徵
    機關核定之課稅所得額，加計同年度依本法或其他法律規定
    減免所得稅之所得額、不計入所得課稅之所得額、已依第39
    條規定扣除之虧損及減除左列各款後之餘額．．．四、已依
    公司法或其他法律規定由當年度盈餘提列之法定盈餘公積，
    或已依合作社法規定提列之公積金及公益金。」「營利事業
    已依第102條之2規定辦理申報，但有漏報或短報未分配盈餘
    者，處以所漏稅額1倍以下之罰鍰。」分別為行為時所得稅
    法第66條之9第1項及第2項第4款、第110條之2第1項所明定
    。準此，未分配盈餘之計算基礎，原則上以實際可供分配之
    稅後盈餘為準，即納稅義務人當年度有依法減免所得稅之所
    得額或不計入所得課稅之所得額，雖可依法免於計入當年度
    之課稅所得課徵營利事業所得稅，惟該項所得仍應計入當年
    度全年所得額內，作為計算未分配盈餘之依據，又計算未分
    配盈餘減除項目，應符合前揭第66條之9第2項第1款至第10
    款規定，方准予自未分配盈餘項下減除。次按「合作社設立
    人應召集創立會，通過章程，選舉理事、監事，組織社務會
    ，於一個月內，檢具創立會會議紀錄、章程及社員名冊，以
    書面向所在地主管機關為成立之登記。應登記之事項如左：
    一、．．．十二、關於公積金、公益金之規定。」「合作社
    章程，應記載左列事項：一、．．．十二、公積金及公益金
    之規定。」「合作社盈餘，除彌補累積損失及付息外．．．
    在其他合作社，應提百分之十以上為公積金，百分之五以上
    為公益金，百分之十為理事、事務員及技術員酬勞金。」「
    合作社盈餘，除依前條規定提出外，其餘額之分配，以社員
    交易額之多寡為標準。前項餘額，經提出社員大會決議不予
    分配時，得移充社員增認股金或撥作公積金。」分別為合作
    社法第9條第1項、第2項第12款、第9條之1第12款、第23條
    第1項及第24條所明定。本件上訴人係依合作社法成立經營
    之合作社，有關合作社盈餘之處理依上開合作社法規定為章
    程應記載之事項並應依其章程規定分配之；依被上訴人章程
    第38條規定，年終結算後，各部有淨盈餘時，應即提充被上
    訴人總盈餘，除彌補虧損部分損失及付股息至多週年利一分
    外，其餘應平均分為一百分，按照下列規定辦理：一、以百
    分之十作公積金，由代表大會指定機關以妥善方法運用生息
    。公積金除彌補損失外，不得動用。二、以百分之五作公益
    金，由社務會議決，作為發展被上訴人業務區域內合作教育
    及其他公益事業之用。三、以百分之十作理事及事務員之酬
    勞金，其分配辦法由理事會定之。四、以百分之七十五作社
    員社分配金。準此，合作社盈餘，除依同法第23條規定彌補
    累積損失及付息後，再依規定比例提列公積金、公益金、理
    事、事務員及技術員酬勞金外，其餘額之分配，得以社員交
    易額之多寡為分配標準或經社員大會決議不分配時，得移充
    社員增認股金或撥作公積金，可知被上訴人盈餘之分配必須
    依合作社法第23條及其章程第38條規定付年利一分股息後，
    再依比例提列公積金、公益金、酬勞金後，其餘額之部分，
    即屬其章程所載之百分之七十五社員分配金，須社員大會決
    議不分配時，才得撥作公積金，如此始符合作社法第24條規
    定盈餘分配程序之規定。復按所得稅法第66條之1第2項第4
    款規定，其他依法令或組織章程規定，不得分配盈餘之團體
    或組織，因無盈餘分配問題，即無兩稅合一制之適用，而免
    予設置股東可扣抵稅額帳戶，惟依合作社法及被上訴人章程
    可知，被上訴人非屬不得分配盈餘之團體或組織，故有無兩
    稅合一制之適用，亦即有首揭行為時所得稅法第66條之9未
    分配盈餘課稅之適用，被上訴人主張：本件加徵百分之十營
    利事業所得稅顯有違法云云，並無足採。臺灣省政府財政廳
    57年1月23日財稅一第549號令：「現行所得稅法第4條第14
    款免納所得稅之規定，係指依法經營，不對外營業之消費合
    作社之盈餘，至消費合作社將盈餘或股息分配與社員個人，
    依照所得稅法第14條第1項第1類規定，仍應課稅。本案貴縣
    各學校員生消費合作社聯合社之社員社（各學校員生消費合
    作社）如均屬不對外營業，依法經營之合作社，其自該消費
    合作社聯合社所分配取得之股息及盈餘分配，並係依照合作
    社法第24條之規定分配者，因該社員社為另一消費合作社，
    並非個人社員，應准免稅。」合於所得稅法第4條第14款及
    合作社法第7條規定。合作社聯合社所分配取得之股息或盈
    餘分配免徵所得稅，自為行為時所得稅法施行細則第48條之
    10第1項第3款規定所稱之其他法律規定免徵營利事業所得稅
    之所得額，被上訴人另主張：上開所得稅法施行細則第48條
    之10未將所得稅法第4條第14款免稅所得納入，故其應免除
    未分配盈餘加徵百分之十營利事業所得稅云云，容有誤會，
    亦非可採。（二）本件被上訴人係依合作社法成立經營之合
    作社，於90年度取得中華民國合作社聯合社之股利收入1,70
    0,000元，於取得後原應列為投資收益，並結轉該年度盈餘
    ，依合作社法第23條及其章程第38條之規定，除彌補累積損
    失及付息外，應提百分之十為公積金，百分之五為公益金，
    百分之十為理事、事務員及技術員酬勞金後，其餘額之分配
    再依合作社法第24條第1項之規定，以社員交易額之多寡為
    標準，或依同條第2項之規定提經社員大會決議不予分配時
    ，始得移充社員增認股金或撥作公積金，惟被上訴人卻於91
    年1月15日將該筆股利收入提經被上訴人91年第1次社務會會
    議決議通過列入公積金，以供擴充設備之用，及於91年3月
    11日91年第2次社務會會議審議90年度盈餘分配表時，就該
    筆股利收入亦決議全數列入公積金，以供擴充設備之用，並
    通過將該筆股利收入列入公積金之資產負債表，提經社員代
    表大會承認等情，為原審所確定之事實。足見本件被上訴人
    於90年度取得中華民國合作社聯合社之系爭股利收入1,700,
    000元，依臺灣省政府財政廳57年1月23日財稅一第549號令
    為不計入所得課稅之所得額，按首揭行為時所得稅法第66條
    之9規定，核屬未分配盈餘加計項目，惟被上訴人就系爭股
    利收入1,700,000元未列入損益表之收入科目且未結轉至90
    年度盈餘，而是全數逕為列入資產負債表之公積金科目，顯
    不符合作社法第24條盈餘分配規定，其決議內容違反法令及
    章程，參照公司法第191條意旨，應屬無效之決議，即與首
    揭行為時所得稅法第66條之9第2項第4款規定應依合作社法
    規定提列公積金之要件未合，自不得列為未分配盈餘之減除
    項目。被上訴人章程所載應提列之公積金比例為百分之十，
    屬基本上應固定提列之數額，符合行為時所得稅法第66條之
    9第2項第4款規定，可於未分配盈餘項下減除，上訴人依該
    規定將系爭股利收入1,700,000元依其章程規定提列百分之
    十之公積金170,000元自未分配盈餘項下減除，於法並無不
    合。被上訴人未盡所得稅法規定之正確申報未分配盈餘作為
    義務致生漏稅之結果，縱非故意，仍難謂無過失，參諸司法
    院釋字第275號解釋，自應受罰。被上訴人主張：其90年12
    月取得系爭股利收入1,700,000元後，即提社務會議決議，
    同意全部列入公積金，被上訴人據以編成90年度決算報告，
    其中資產負債表上即已顯示該筆公積金之提列，被上訴人再
    提報社員代表大會決議通過，並經主管機關核備在案，系爭
    股利收入列入公積金已完成法定程序，即非行為時所得稅法
    第66條之9立法理由所稱之實際可供分配之稅後盈餘，已屬
    社員不得要求分配之款項，應予全數減除云云，並無足取。
    原審僅以被上訴人將系爭股利收入1,700,000元全額列入公
    積金，在程序上固有未洽，惟已經被上訴人社員代表大會決
    議通過列入公積金等理由認定符合合作社法第24條第2項規
    定，進而認符合首揭所得稅法第66條之9第2項第4款，系爭
    股利收入1,700,000元可全數自未分配盈餘之減除，遽為被
    上訴人有利之判決，自有適用法規不當之違法。（三）綜上
    所述，重核復查決定以系爭股利收入1,700,000元應提列百
    分之十公積金170,000元，自未分配盈餘項下減除，重行核
    算漏稅額153,000元，按漏稅額處0.5倍罰鍰76,500元，訴願
    決定予以維持，均無不合。上訴論旨，指摘原判決不當，求
    予廢棄，為有理由。又因本件係基於原審確定之事實，認其
    有適用法規不當之違法，而將原判決廢棄，且依該事實，本
    院已可自為判決，故依行政訴訟法第259條第1款規定，爰由
    本院自為判決，駁回被上訴人在第一審之訴。
六、據上論結，本件上訴為有理由。依行政訴訟法第256條第1項
    、第259條第1款、第98條第1項前段，判決如主文。
中    華    民    國    99    年    2     月    25    日
                    最高行政法院第一庭
                        審判長法官  鄭  淑  貞
                              法官  廖  宏  明
                              法官  楊  惠  欽
                              法官  黃  秋  鴻
                              法官  胡  方  新
以  上  正  本  證  明  與  原  本  無  異
中    華    民    國    99    年    2     月    26    日
                              書記官  郭  育  玎


司法院資訊處製作；財團法人民間司法改革基金會備份。
